臺灣高等法院交通事件裁定　　　　　　100年度交抗字第276號
抗　告　人
即受處分人　張榮宗
上列抗告人因違反道路交通管理處罰條例案件，不服臺灣板橋地
方法院95年度交聲字第216 號，中華民國99年12月31日所為之裁
定，提起抗告，本院裁定如下：
    主  文
原裁定撤銷，發回臺灣板橋地方法院。
    理  由
一、原裁定意旨略以：抗告人即受處分人張榮宗於民國（下同）
    94年11月5 日中午12時50分許，駕駛車牌號碼Q4-570號營業
    大貨車，沿新北市○○區○○道路由南往北方向行駛，行經
    環河道路第261 號燈桿前路段時，適有被害人余政瑋騎乘車
    牌號碼L3U-953 號普通重型機車，同向行駛於張榮宗上開營
    業大貨車後方，因「汽車駕駛人，駕駛汽車致人死亡逃逸」
    違規，經原舉發機關新北市政府警察局交通隊員警依道路交
    通管理處罰條例第62條第1 項舉發，受處分人不服而提出申
    訴，經原舉發機關移送原處分機關，原處分機關依道路交通
    管理處罰條例第62條第1項之規定，以北監自裁字裁40-C000
    00000 號裁決書裁處吊銷駕駛執照，終身禁考，受處分人聲
    明異議，原法院認為原處分機關所為上開處分並無違誤，因
    而駁回受處分人聲明異議云云。
二、抗告意旨略以：(一)原裁定以機車彈起、墜地之過程中所造成
    聲響巨大，貿然推測抗告人必已聽聞撞擊聲響乙情，有論理
    上理由之矛盾：1.原裁定理由三(二)3.略以「以機車所受之撞
    擊力道強烈，是機車於彈跳、墜地之過程中所必定造成巨大
    聲響，率然推斷抗告人已聽聞撞擊聲響。」，惟依臺灣板橋
    地方法院檢察署94年度偵字第1943號卷（下稱94年度第1943
    號卷）中交通事故照片黏表現場車損及機車組件散落照片所
    示，該散落物均屬塑膠製品，未見機車金屬零件散落，且被
    害人所騎乘之機車亦未嚴重變形或解體（見94年度第 19433
    號卷第37頁、第51頁至第57頁），則原裁定理由三(二)3.推斷
    「重型機車於彈跳、墜地之過程中所受之撞擊力道甚為強烈
    ，則該重型機車於核彈跳、墜地之過程中所造成之聲響，必
    定甚為巨大。」乙情，實屬臆測。2.依「道路交通鑑定報告
    書」第16至20頁照片所示，抗告人所駕駛上揭營業大貨車右
    側車身防捲入護欄刮擦痕跡並不明顯，按聲波在各種介質傳
    導中，以固體為介質之傳導速率遠大於氣體。而二車發生撞
    擊時，係以固體直接傳導聲響，車內人員較易聽見撞擊聲，
    尚與單純發自車體外之聲音係藉由氣體傳導有異，此觀人於
    車外喊叫常令車內人員不知所云，但輕敲車門即能得知自明
    （最高法院97年度台上字第5368號判決意旨參照）。原裁定
    未仔細推敲二車擦撞程度，徒憑本案機車彈跳、墜地所造成
    聲響，認定抗告人自無可能因關車窗、開冷氣、收聽收音機
    等行為，無從知悉上開聲響，有論理上理由之矛盾。(二)距事
    故現場不遠處即為新北市○○○○路四汴頭抽水站，該處為
    一斜彎道，原裁定理由謂「事故發生地點之前後，均為直線
    路段，並無彎路」並非事實：依94年度第19433號卷第43 頁
    即新北市政府警察局板橋分局交通分隊交通事故照片黏表第
    15 、16 號照片觀之，距事故現場不遠處即為新北市○○○
    ○路四汴頭抽水站，該處為一斜彎道，原裁定理由三(二)3.竟
    謂「事故發生地點之前後，均為直線路段，並無彎路」，顯
    與卷證資料未合。(三)抗告人駕駛營業大貨車縱有減慢行車速
    度，亦不能因此遽認抗告人知悉事故發生。況原裁定先以抗
    告人究是減速或完全停止非本案重要情節，復以抗告人駕駛
    營業大貨車究竟有無減速或停止，作為認定抗告人是否知悉
    事故發生之依據，原裁定理由亦有矛盾之處。1.查證人申又
    仁於警詢時證稱：「肇事後肇事大貨車完全沒停下來查看，
    但是肇事後該車速度有放慢下來。」（見94年11月5 日調查
    筆錄第2頁，94年度第19433號卷第21頁）；「肇事大貨車於
    肇事時時速不快，且於肇事後有減慢速度。」（見94年11月
    6 日調查筆錄第2頁，94年度第19433號卷第24頁）；於偵查
    中證稱：「因為當時大貨車的車速有緩慢停止的趨勢，可是
    後來大貨車忽然間就開走。（見94年第19433 號卷第81頁）
    ；嗣於審理中證稱：「（你之前於警詢中說，發生擦撞後，
    被告（即抗告人）速度有慢下來，你如何認定他有慢下來？
    ）因為他有停下來，完全停下來。」（見臺灣板橋地方法院
    96 年度交訴字第147號卷98年4月1日審判筆錄），就證人申
    又仁上開證述而言，假使「肇事大貨車於肇事時時速不快，
    且於肇事後有減慢速度。」，此項事實為真正，參以前述距
    事故現場不遠處即為新北市○○○○路四汴頭抽水站，該處
    為一斜彎道乙情，則抗告人駕駛營業大貨車經過肇事地點，
    而減慢行車速度，即與駕駛車輛行經彎道會減速慢行等經驗
    法則無任何違背之處。2.再者，原裁定理由三(二)2.既認事故
    發生後，抗告人究竟是減慢車速或完全停止乙節與本案所關
    涉之重要情節不生影響。何以原裁定理由三(二)3.又謂「…依
    證人申又仁之證述，異議人（即抗告人）所駕駛之營業大貨
    車於事發當時，速度不快，事故發生後尚有減速或停止之情
    ，足見異議人對於事故發生當時被害人機車彈跳、墜爽所造
    成之聲響，亦不可能有因車輛已疾速駛離現場致無從察覺之
    理。」，顯見原裁定已將本案事故發生後，抗告人駕駛營業
    大貨車究竟有無減速或停止之情，作為認定抗告人是否知悉
    其所駕駛之營業大貨車與被害人機車發生交通事故之證據，
    故原裁定理由論述亦有矛盾之處。綜上所述，原裁定容有不
    當，撤銷原裁定，發回原法院另為適法之裁定等語。
三、經查：
  (一)按「一行為同時觸犯刑事法律及違反行政法上義務規定者，
    依刑事法律處罰之。但其行為應處以其他種類行政罰或得沒
    入之物而未經法院宣告沒收者，亦得裁處之。前項行為如經
    不起訴處分或為無罪、免訴、不受理、不付審理之裁判確定
    者，得依違反行政法上義務規定裁處之。」行政罰法第26條
    定有明文。又「其他種類行政罰」，係指違反行政法上義務
    應受「裁罰性」的「不利處分」而言，依行政罰法第2 條規
    定，應包括限制或禁止行為的吊扣證照處分。上該規定揭示
    「一事不二罰」之原則，探究其立法目的，無非以一行為同
    時觸犯刑事法律及違反行政法上義務規定時，由於刑罰與行
    政罰同屬不法行為的制裁，而刑事法律處罰由司法機關依法
    定程序為之，較符合正當法律秩序，應予優先適用，且刑罰
    的懲罰作用較強，依刑事法律處罰，已足資警惕，無再處以
    行政罰而為一事二罰之必要；惟罰鍰以外的沒入或其他種類
    行政罰，因兼具維護公共秩序作用，為達行政目的，行政機
    關仍得併予裁處。是一行為同時造成刑罰法律與行政秩序罰
    規定發生競合適用之關係時，基於「一事不二罰」之法理，
    經由立法程序確立應以刑罰優先為原則，避免行為人承受過
    度且重複之處罰。
  (二)本件抗告人所涉違反道路交通管理處罰條例第62條第1 項肇
    事逃逸之交通違規情事，另所涉犯刑法第185條之4肇事逃逸
    罪嫌之刑事案件部分，經臺灣板橋地方法院於98年4 月22日
    以96年度交訴字第147號刑事判決處有期徒刑8月，減為有期
    徒刑4 月，並諭知易科罰金之折算標準，該案上訴本院後，
    雖經本院於99年1 月25日以98 年度交上訴字第162號刑事判
    決上訴駁回，然尚未確定，有上開刑事判決書及本院被告前
    案紀錄表各乙份在卷可稽。該刑事判決結果，與抗告人是否
    違反道路交通管理處罰條例第62條第1 項肇事逃逸之交通違
    規情事有關，而吊銷駕駛執照，並終身不得考領駕駛執照，
    影響抗告人之權益甚鉅；且原法院未加審酌及說明本件是否
    符合行政罰法第26條之相關規定，逕以抗告人違規事證明確
    ，維持原處分機關之裁罰，殊嫌率斷。抗告人提起本件抗告
    意旨雖未指摘及此，然原裁定既有上揭可議之處，自屬無可
    維持，又為維護抗告人之審級利益，應由本院將原裁定撤銷
    ，發回原審法院查明後，更為適法裁定。
據上論結，應依道路交通案件處理辦法第25條，刑事訴訟法第
413 條，裁定如主文。
中    華    民    國   100    年    3     月    9     日
                  刑事第三庭  審判長法  官  陳博志
                                    法  官  劉興浪
                                    法  官  許文章
以上正本證明與原本無異。
不得再抗告。
                                    書記官  蔡慧娟
中    華    民    國   100    年    3     月    9     日